【裁判字號】    95,交上易,149
【裁判日期】    950920
【裁判案由】    過失致死等
【裁判全文】
臺灣高等法院刑事判決               95年度交上易字第149號
上  訴  人  台灣桃園地方法院檢察署檢察官
上  訴  人
即  被  告  乙○○
選任辯護人  蔡錦得律師
被      告  丁○○
上列上訴人因被告過失致死等案件，不服臺灣桃園地方法院94年
度交易字第431號，中華民國95年4月28日第一審判決（起訴案號
：臺灣桃園地方法院檢察署94年度偵字第15692 號），提起上訴
，本院判決如下：
    主  文
原判決撤銷。
乙○○服用酒類，不能安全駕駛動力交通工具而駕駛，累犯，處
有期徒刑參月，如易科罰金，以銀元參佰元即新台幣玖佰元折算
壹日；又因過失致人於死，處有期徒刑伍月，如易科罰金，以銀
元參佰元即新台幣玖佰元折算壹日；應執行有期徒刑柒月，如易
科罰金，以銀元參佰元即新台幣玖佰元折算壹日。
丁○○因過失致人於死，處拘役參拾日，如易科罰金，以銀元
佰元即新台幣玖佰元折算壹日。
    事  實
一、乙○○前於民國（下同）93年間，因酒醉駕車案件，經台灣
    板橋地方法院以93年交簡字第374號判處有期徒刑3月確定，
    於93年7 月13日易科罰金執行完畢，且其駕駛執照亦遭吊扣
    ，不得駕駛汽車。乙○○卻仍未警惕，於94年5月16日下午4
    時許，在桃園縣觀音鄉○○○路旁某小吃店與友人葉佐壽、
    劉遠明共同飲酒至同日晚間8時許，乙○○個人飲用啤酒3、
    4 瓶後，已達不能安全駕駛程度之狀況下，明知酒後已達不
    能安全駕駛程度、無汽車駕駛執照不得駕車，竟仍執意駕駛
    車號7A-2539 號自用小客車搭載劉遠明返家，沿桃園縣觀音
    鄉○○村○○路由東往西方向行駛，而於同日晚間8 時10分
    許，行經大觀路與成功路交岔路口時，本應注意駕駛汽車時
    ，應注意車前狀況並遵守道路交通號誌之指示，面對紅燈時
    應停止行進，且行車速度須依速限之規定，當地行車速限為
    時速50公里（無標誌或標線路段），而依當時天候晴，夜間
    有照明，路面乾燥無缺陷，道路無障礙物，視距良好，並無
    不能注意之情狀，竟疏於注意，貿然以時速60餘公里之超速
    行駛，且未遵守前方紅燈號誌之指示停車而闖紅燈，適有丁○○駕駛車號FT-9 886號自用小客車沿成功路由南往北方向
    行駛，亦疏未注意車前狀況及應依該路段時速50公里速限行
    駛之規定，而以時速6、70 公里超速行駛經該交岔路口，乙○○與丁○○發現對方車輛時，均因超速而無法及時採取有
    效之閃避措施，乙○○所駕自用小客車左前車頭與丁○○所
    駕自用小客車車體右前方發生碰撞後，向右前方滑行約28公
    尺，跌落路旁田地中，丁○○所駕自用小客車則向左前方滑
    行約20公尺後，撞及路旁鐵皮圍籬始停止。肇事後，乙○○
    、丁○○及劉明遠均呈現意識不清之狀態，丁○○、劉明遠
    由路人聯絡救護送醫，乙○○則通知其友人葉佐壽到場將之
    送醫救治。因受此撞擊，乙○○受有右側血氣胸併皮下氣腫
    、右胸第六、七肋骨斷裂、右下肺葉挫傷出血之傷害；丁○○受有臉部撕裂傷及挫傷之傷害；劉遠明則受有外傷性顱內
    出血、頸椎骨折之傷害，雖經緊急送醫仍於94年5 月20日下
    午2時許不治死亡；而乙○○經送醫救治，於肇事後約4小時
    （翌日零時11分）見警員甲○○循線至醫院查訪時，即主動
    向警表示其酒後駕車肇事，而自首接受裁判，警員甲○○並
    進行呼氣酒精濃度測試，測得所含酒精濃度為0.39 M/ L。
二、案經乙○○自首暨劉遠明之妻丙○○○、丁○○、乙○○訴
    由桃園縣政府警察局大園分局報告台灣桃園地方法院檢察署
    檢察官偵查起訴。
    理  由
一、上揭事實業據上訴人即被告乙○○及被告丁○○於本院審理
    時供承不諱，互核無誤，並與告訴人丙○○○之指訴情節相
    符。且被告乙○○肇事時行駛方向之號誌為紅燈，其有闖紅
    燈之情，亦據證人梁阿旺於警詢、偵查中證實在卷（見相驗
    卷第18、19 頁、偵查卷第8頁），而堪認定。又被告乙○○
    於肇事後約4 小時，經員警循線至醫院進行呼氣酒精濃度測
    試達0.39 M/L一節，有桃園縣政府警察局道路交通事故當事
    人酒精測定紀錄表一紙在卷可稽；而據內政部警政署刑事警
    察局93年10月26日（93）刑鑑字0930209949號函覆，多數人
    之人體呼氣酒精代謝率（排除率）平均值約為每小時0.10M/
    L，而被告乙○○於94年5 月16日晚間8時許酒後駕駛上開自
    小客車，於同日晚間8 時10分許肇事後經送醫救治，延至翌
    日零時11分始為警進行呼氣酒精濃度測試，距離其肇事時間
    相距約4 個小時，是依前揭代謝率計算可知，被告酒後駕駛
    自小客車時之呼氣酒精含量約為0.79M/L 。而按當人飲酒後
    ，若以呼氣酒精濃度測試器測得之呼氣濃度達0.5M/L毫克時
    ，反應較慢，感覺減低，將影響駕駛；達到0.75 M/L時，思
    考與個性行為均會改變；達到1.0M/L時，步態不穩，噁心嘔
    吐，精神混惑不清晰；達到1.5M/L時，說話不清楚，感覺喪
    失，視力模糊；達到2.0M/L時，體溫與血糖均降低，肌肉控
    制差，甚至會導致癲癇發作；達到3.5M/L時，則已經神智不
    清，反射減低，甚至呼吸抑制，此業經行政院國軍退除役官
    兵輔導委員會台北榮民總醫院以88年8月5日北總內字第26
    868 號函示說明明確。是被告乙○○於駕駛該自小客車時呼
    氣酒精濃度應已達約0.79 M/L，甚而有肇事情形，顯足已認
    定酒精至少已使被告乙○○呈現反應較慢、感覺減低而達不
    能安全駕駛動力交通工具之程度，被告乙○○酒後駕車之犯
    行，亦堪認定。又被告乙○○、丁○○均因本件車禍受有前
    揭傷害等情，有其等提出之天晟醫院、行政院衛生署桃園醫
    院新屋分院診斷證明書各1 紙在卷可稽；而被害人劉明遠因
    本件車禍經送醫救治，因受有外傷性顱內出血、頸椎骨折之
    傷害，於同年94年5月20日下午2時許不治死亡等情，亦經台
    灣桃園地方法院檢察署檢察官相驗明確，有相驗筆錄、驗斷
    書、相驗屍體證明書在卷足憑。
二、被告乙○○、丁○○分別駕駛上開車輛，行經上開交岔路時
    ，被告乙○○所駕駛之自小客車左前車頭、左側車身與被告
    丁○○所駕駛之自小客車右前車車頭、右側車身發生碰撞，
    2 車撞擊後，被告乙○○駕駛之自小客車向右前方滑行約28
    公尺（現場圖上約14公分，比例尺為1公分：2公尺），跌落
    路旁田地中，呈現左前車頭板金凹陷、扭曲前保險桿脫落、
    前擋風玻璃龜裂、左前車輪破風凹陷、左側車身有刮擦痕及
    凹陷等；被告丁○○所駕自用小客車則向左前方滑行約20公
    尺（現場圖上約10公分，比例尺為1公分：2公尺）後，撞及
    路旁鐵皮始停止，呈現車身引擎蓋右側凹陷及脫落、前後擋
    風玻璃碎裂等；而該路段之行車速限為時速50公里，當時之
    天候晴，光線為夜間有照明，路面乾燥無缺陷，道路無障礙
    物，視距良好等情，除業據被告2 人供述在卷，並有警製之
    道路交通事故現場圖、道路交通事故調查報告表(一)、(二)、現
    場及車損照片共65張在卷可稽，足堪認定。而由被告乙○○
    、丁○○二人所駕駛之自小客車車身凹陷均頗為嚴重，且撞
    擊後被告乙○○所駕駛之自小客車向右前方滑行遠達約28公
    尺、被告丁○○所駕駛之自小客車向左前方滑行遠達約20公
    尺，迄撞擊路旁鐵皮使停止等情以觀，被告乙○○、丁○○
    所駕駛之車輛相互撞擊力道頗為強烈，可徵被告乙○○、丁○○2 人碰撞當時車速均應頗高，被告乙○○坦認當時車速
    約達60 餘公里、被告丁○○坦認當時車速約達6、70公里，
    核與上開事證相符，應足堪採信。至檢察官雖認被告乙○○
    當時車速超過75公里、被告丁○○當時車速超過65公里云云
    ，然考其推論無非係以現場遺留之車輛輪胎痕跡，參考行政
    院交通部函示之「一般公路汽車煞車距離、行車速度對照表
    」所為推算；觀諸上開現場圖及現場照片，被告乙○○、丁○○所駕駛之自小客車於發生碰撞前，均無煞車痕跡，2 車
    發生碰撞後始由碰撞點各自向左前方、右前方迄至2 車停置
    地點有延伸之輪胎痕跡，參以當時碰撞力道頗為強烈，被告
    乙○○、丁○○碰撞發生後當已意識不清，被告丁○○亦供
    稱並未採煞車等情，足見該等遺留之輪胎痕跡，應非屬被告
    2人所駕駛自小客車之「煞車痕」，而係2 車高速碰撞後，2
    車各自因撞擊之反作用力分別向左前方、右前方滑行時輪胎
    或與地面摩擦，或因油箱破裂而拓印所遺留下之輪胎痕跡；
    當無從依該輪胎痕跡據以推斷煞車距離及行車速度，檢察官
    此部分容有誤會。
三、按汽車行駛時，駕駛人應注意車前狀況，並隨時採取必要之
    安全措施；並應遵守道路交通號誌之指示，面對紅燈時應停
    止行進，且行車速度須依速限之規定，於無標誌或標線者路
    段，行車時速不得超過50公里，道路交通安全規則第94條、
    第90條、第93條第1項第1款定有明文，是駕駛人被課予注意
    前方交通狀況，遵循道路交通號誌之指示、速限之規定，並
    採取客觀上適當、有效之避險措施，以避免危害發生之注意
    義務，而徵諸當時天氣晴朗，光線、視距良好，亦無何不能
    注意情事，被告乙○○竟超速以時速60餘公里速度闖越紅燈
    ，復未注意車前狀況，於發現同疏未注意亦超速以時速6、7
    0 公里之時速通過該交岔路口，同未注意車前狀況之被告丁○○所駕之小客車時，未能採取有效之避險措施，致肇本件
    車禍事故。被告乙○○、丁○○二人均有違反上開規定，而
    致本件死傷之車禍，被告二人均有過失，可以認定。又被告
    二人均因本件車禍而受傷，被害人劉遠明亦因本件車禍而死
    亡，是被告乙○○、丁○○之過失行為，與該等受傷、死亡
    結果間均有相當因果關係，亦可認定。本件被告二人過失致
    死、過失傷害之事證明確，其等犯行均堪認定。
四、核被告乙○○所為，係犯刑法第185條之3酒醉駕車罪、同法
    第276條第1項之過失致死罪及同法第284條第1項前段之過失
    傷害罪。被告丁○○所為，係犯刑法第276條第1項之過失致
    死罪及同法第284條第1項前段之過失傷害罪。被告二人均以
    同一過失行，同時觸犯過失傷害罪及過失致死罪，為想像競
    合犯，均應依刑法第55條規定從一重之過失致死罪處斷。被
    告乙○○無駕駛執照，又酒醉駕車，因而致被告丁○○受傷
    、劉遠明死亡，應依道路交通管理處罰條例第86條第1項加
    重其刑。被告乙○○所犯過失致死罪、酒醉駕車二罪，犯意
    各別，行為互殊，應予分論併罰。查被告行為後，刑法第47
    條、第62條關於累犯、自首之規定，業於94年2月2日修正公
    布，95年7月1日施行，修正後之構成累犯之要件，以再故意
    犯罪為限，過失犯則不構成累犯，自以修正後較有利於被告
    。又關於自首之規定，修正前是必減輕其刑，修正後係得減
    輕其刑，是修正前較有利於被告。依新刑法第2條第1項規定
    ，應適用最有利於被告之規定。而被告乙○○前曾受如事實
    欄一所載犯罪科刑及執行情形，有本院被告前案紀錄表附卷
    可稽，其於5年以內再故意犯本件有期徒刑以上之酒醉駕車
    罪，不論依修正前之刑法第47條，或修正後之刑法第47條第
    1項之規定，均構成累犯，對被告乙○○所犯酒醉駕車罪部
    分，並無有利或不利之情形，自不生新舊法比較之問題，是
    依新法第2條第1項前段規定，應依修正前之刑法第47條，加
    重其刑，並遞予加重；然就所犯過失致死罪部分，適用較有
    利於被告之修正後刑法第47條之規定，並不構成累犯，爰不
    論以累犯。查被告乙○○酒醉駕車肇事後，於犯罪未發覺前
    向到場處理之警員甲○○自首，而願意接受裁判，業據證人
    即到場處理之警員甲○○於本院結證屬實（見本院95年9 月
    6日審判筆錄第5、6 頁），即屬自首，所犯之二罪均應依修
    正前刑法第62條前段減輕其刑，並應依刑法第71條第1 項之
    規定先加後減之。又關於被告丁○○所犯過失傷害罪部分，
    被害人乙○○於警詢時即已表示對被告丁○○提出告訴（見
    94年度相字第883 號相驗卷宗第12頁），自屬合法告訴，檢
    察官雖漏未起訴，惟此部分既與前揭過失致死罪部分有想像
    競合犯之裁判上一罪關係，法院自得一併審究。又被告二人
    所犯各罪之罰金刑部分，刑法第33條第5 款亦於上開時間修
    正施行，即修正為「罰金：新台幣一千元以上，以百元計算
    之。」，比較修正前後，以舊法較有利於被告，依新刑法第
    2 條第1項前段規定，應適用舊法即修正前刑法第33條第5款
    規定，併此敘明。
四、原審對被告乙○○、丁○○予以論罪科刑，固非無見。惟查
    ，被告乙○○因本件車禍受傷被送醫救治，於偵查機關尚不
    知犯罪嫌人時，即主動向到醫院訪查之警員甲○○自首本件
    犯罪事實，表示願意接受裁判，業經證人甲○○於本院結證
    屬實，符合自首規定，依法應予減輕其刑，原審未審酌及此
    ，自有違誤；另被告丁○○已與被害人家屬丙○○○成立和
    解，並已支付部分賠償金之情，業據被害人家屬丙○○○到
    庭陳稱屬實，並有桃園縣觀音鄉調解委員會調解書附卷可稽
    ，原審未及審酌，亦有未洽。檢察官循告訴人之請求而提起
    上訴，以被告丁○○亦有酒後駕車，過失非輕，並未對告訴
    人給予任何賠償，原審僅對之判處拘役40日，量刑誠屬過輕
    為由，指摘原判決關於被告丁○○部分不當；惟查：並無證
    據足以顯示被告丁○○有酒醉駕車之過失情節，且被告丁○○已與被害人家屬丙○○○成立和解，已如前述，其上訴意
    旨顯與事實不符，檢察官之上訴雖無理由，但原判決既有上
    開可議之處，且被告乙○○上訴主張其符合自首要件，亦有
    理由，原判決即無由維持，應由本院撤銷改判。爰審酌被告
    乙○○駕照被吊扣，本不得駕車，且曾有酒醉駕車之前案紀
    錄，竟仍酒後駕車，復超速闖紅燈，罔顧其他用路人之身命
    安全，致肇事造成他人一死一傷，為本件車禍肇事之主要原
    因，惟犯後尚能自首犯罪，並已與被害人家屬丙○○○及丁○○達成和解，另審酌被告丁○○超速行駛，復未注意車前
    狀況亦有過失，過失情節較輕，犯後坦承犯行，並已與被害
    人家屬丙○○○達成和解，賠償部分損失，餘款亦努力償還
    中，並參酌被告二人之傷情，及其他一切情狀，一切情狀，
    分別量處如主文第2項、第3項所示之刑，並就被告乙○○部
    分定其應執行之刑。末查被告二人行為後，刑法第41 條第1
    項前段關於有期徒刑及拘役1 日易科罰金之折算標準，由銀
    元一百元、二百元、三百元修正為新台幣一千元、二千元、
    三千元，並於95年7月1日施行，修正後顯較不利於被告，依
    新刑法第2條第1項前段之規定，應適用舊法即修正前刑法第
    41條第1 項前段，就被告二人所處之刑，分別諭知易科罰金
    之折算標準為銀元300元即新台幣900元折算1 日。再刑法第
    51條第5 款亦於上開同一時間修正為：「宣告多數有期徒刑
    者，於各刑中之最長期以上，各刑合併之刑期以下，定其刑
    期。但不得逾30年。」，比較修正前後，舊法顯較有利於被
    告，依新刑法第2條第1項前段之規定，適用最有利於行為人
    之舊法，而定被告乙○○之應執行刑。另被告行為後，刑法
    第41條第2 項亦有修正，亦即如各罪均合於易科罰金，定應
    執行之刑未逾有期徒刑6 月時，亦可適用之，比較修正前後
    ，自以修正前較有利於被告，依新刑法第2條第1項前段之規
    定，應適用修正前刑法第41條第2 項規定，被告乙○○所定
    之應執行刑，諭知易科罰金之折算標準，併此敘明。
據上論斷，應依刑事訴訟法第369條第1項前段、第364條、第299
條第1項前段，刑法第2條第1項前段、但書、第185之3條、第276
條第1 項、第284條第1項前段、第55條、修正前刑法第47條、第
62條、第41條第1項前段、第2項、第33條第5款、第51條第5款，
道路交通管理處罰條例第86條第1 項，修正前罰金罰鍰提高標準
條例第1條前段、第2條，現行法規所定貨幣單位折算新台幣條例
第2條，判決如主文。
本案經檢察官田炳麟到庭執行職務。
中    華    民    國    95    年    9    月    20     日
                  刑事第10庭    審判長法  官  劉景星
                                      法  官  陳博志
                                      法  官  李春地
以上正本證明與原本無異。
不得上訴。
                                      書記官  蘇秋
中    華    民    國    95    年    9     月    22    日
附錄：本案論罪科刑法條全文
中華民國刑法第185條之3條：
服用毒品、麻醉藥品、酒類或其他相類之物，不能安全駕駛動力
交通工具而駕駛者，處1年以下有期徒刑、拘役或3萬元以下罰金
。
中華民國刑法第276條第1項：
因過失致人於死者，處2年以下有期徒刑、拘役或2千元以下罰金
。
中華民國刑法第284條第1項：
因過失傷害人者，處6月以下有期徒刑、拘役或5百元以下罰金，
致重傷者，處1年以下有期徒刑、拘役或5百元以下罰金。


司法院資訊處製作；財團法人民間司法改革基金會備份。
